【裁判字號】    96,家上更(一),3
【裁判日期】    970723
【裁判案由】    分割遺產
【裁判全文】
臺灣高等法院高雄分院民事判決       96年度家上更(一)字第3號
上  訴  人  庚○○
訴訟代理人  唐小菁律師
上  訴  人  己○○
追加被告    戊○○
            子○○
被上訴人    壬○○
即追加原告  辛○○
            丑○○○
            癸○○
            丙○○
            甲○○
            丁○○
            乙○○
上列八人
訴訟代理人  史乃文律師
上列當事人間請求分割遺產事件，上訴人對於民國94年9 月20日
台灣澎湖地方法院94年度訴字第25號第一審判決提起上訴，經最
高法院第1 次發回更審，被上訴人並為訴之追加，本院於97 年7
月9 日言詞辯論終結，判決如下：
    主      文
原判決廢棄。
兩造（包括追加被告戊○○、子○○）繼承共有坐落澎湖縣馬公
市○○段第584 之76、584 之77、584 之78地號等3 筆土地及其
上建物即門牌號碼澎湖縣馬公市○○路31號房屋所有權全部（含
有保存登記之1 、2 樓及未保存登記之3 、4 樓全部）准予分割
變賣，所得價金按應繼分比例即被上訴人壬○○、辛○○、丑○
○○、癸○○均各六分之一、被上訴人丙○○、甲○○、丁○○
、乙○○、上訴人庚○○、己○○、追加被告戊○○、子○○均
各二十四分之一分配之。
第一、二審及發回前第三審訴訟費用由被上訴人壬○○、辛○○
、丑○○○、癸○○各負擔六分之一、被上訴人丙○○、甲○○
、丁○○、乙○○、上訴人庚○○、己○○、追加被告戊○○、
子○○各負擔二十四分之一。
    事實及理由
一、本件為分割遺產訴訟，其訴訟標的對於共同訴訟之各人必須
    合一確定，依民事訴訟法第56條第1款規定，上訴人庚○○
    上訴之效力，及於同造之己○○，爰併列為上訴人。次按，
    訴訟標的對於數人必須合一確定時，在第二審仍得追加其原
    非當事人之人為當事人，此觀之民事訴訟法第446 條第1 項
    但書準用第255 條第1 項第5 款之規定甚明。查遺產之分割
    ，係以消滅遺產之公同共有關係為目的，須繼承人全體始得
    為之。故原告提起請求分割遺產之訴，須以其他繼承人全體
    為被告，其當事人之適格始無欠缺。本件紀安東係於民國86
    年4 月7 日死亡，而其子紀正男則先於86年3 月21日死亡，
    為兩造所不爭執之事實，則依民法第1140條規定，應由紀正
    男之直系血親卑親屬代位繼承其應繼分。而訴外人戊○○、
    子○○依序為紀正男之四子、長女，有全戶戶籍資料查詢結
    果可稽，渠等2 人自亦為紀安東之繼承人，被上訴人追加戊
    ○○、子○○為對造當事人，依上開條文規定，應予准許，
    毋須得上訴人之同意，上訴人庚○○不同意被上訴人追加戊
    ○○、子○○為被告，自無可採。至上訴人庚○○主張：基
    於維護戊○○、子○○等2 人之審級利益，認為應依民事訴
    訟法第451 條第1 項規定，將本件發回原審重新審理云云，
    惟按民事訴訟法第451 條第1 項所謂訴訟程序有重大之瑕疵
    ，係指第一審違背訴訟程序之規定，其違背與判決內容有因
    果關係，或因訴訟程序違背規定，不適於為第二審辯論及判
    決之基礎者而言。又當事人能力之有無，屬訴訟成立要件；
    當事人是否適格，屬訴訟上權利保護要件，是否具備，依訴
    之本身而定，非因違背訴訟程序之規定而生之事項。故第一
    審法院如就欠缺上開要件之事件誤為實體之判決，第二審法
    院應自為判決予以糾正，殊無適用上開規定，將該事件發回
    第一審法院之餘地（最高法院89年度台上字第2296號判決參
    照），故上訴人庚○○前開辯詞，尚無可採。次查，上訴人
    己○○、追加被告戊○○、子○○，經合法通知均未於言詞
    辯論期日到場，核無民事訴訟法第386 條所列各款情形，爰
    依被上訴人之聲請，由其一造辯論而為判決，合先敘明。
二、被上訴人起訴主張：坐落澎湖縣馬公市○○段第584 之76、
    584 之77、584 之78地號等3 筆土地及其上建物即門牌號碼
    澎湖縣馬公市○○路31號房屋所有權全部（含有保存登記之
    1 、2 樓及未保存登記之3 、4 樓全部，下稱系爭房地），
    係紀安東所有，紀安東於86年4 月7 日死亡，由兩造共同繼
    承而為公同共有，應繼分之比例被上訴人壬○○、辛○○、
    丑○○○、癸○○均各6 分之1 、被上訴人丙○○、甲○○
    、丁○○、乙○○均各24分之1 、上訴人庚○○、己○○均
    各12分之1 。系爭房地並無不能分割之情形，兩造亦無不分
    割之約定，惟就分割方法無法達成協議等情，依民法第1164
    條規定，求為將系爭房地予以變賣分割，並將所得價金依兩
    造上開應繼分之比例分配之判決（原審就系爭3 筆土地及系
    爭房屋保存登記之1 、2 層部分准予分割變賣，所得價金按
    上開應繼分比例分配之，上訴人庚○○不服聲明上訴，本院
    前審就系爭3 筆土地及系爭房屋保存登記之1 、2 層及未保
    存登記之3 、4 樓全部准予分割變賣，所得價金按上開應繼
    分比例分配之，上訴人庚○○不服提起第三審上訴，經最高
    法院發回更審）。被上訴人於本院為訴之追加，而聲明：(一)
    上訴駁回。(二)第一、二、三審訴訟費用由上訴人負擔。(三)追
    加戊○○及子○○為被告，遺產分割後所得價金分配，其中
    原庚○○、己○○應繼分均各12分之1 應變更為庚○○、己
    ○○、戊○○、子○○應繼分均各24分之1 。
三、上訴人庚○○則以：系爭馬公市○○路31號房屋增建工程款
    達500 萬元為紀安東應給付庚○○之不當得利債務，應列入
    遺產分割範圍。又紀安東之遺產除系爭房地外，尚有對馬公
    市○○段第262 地號土地之承租權，及該土地上第96之18建
    號房屋，被上訴人僅請求分割系爭房地，於法不合。又倘予
    以分割，以分割為分別共有為宜等語，資為抗辯。於本院上
    訴聲明：(一)原判決廢棄。(二)被上訴人在第一審之訴駁回。(三)
    第一、二、三審訴訟費用由被上訴人負擔。上訴人己○○未
    到庭且未提出書狀陳述，惟其在原審則以：同意分割被繼承
    人紀安東之遺產。被繼承人紀安東之遺產，除系爭房地外，
    尚有對馬公市○○段262 地號土地之承租權，及門牌號碼馬
    公市案山里96之18號建物之所有權。遺產分割方式以維持分
    別共有為宜，不希望以變賣方式處理等語，資為抗辯。
四、兩造不爭執事項：
  (一)被繼承人紀安東於86年4 月7 日死亡後，兩造及追加被告戊
    ○○、子○○為其遺產之繼承人，應繼分之比例被上訴人壬
    ○○、辛○○、丑○○○、癸○○均各6 分之1 、被上訴人
    丙○○、甲○○、丁○○、乙○○均各24分之1 、上訴人庚
    ○○、己○○、追加被告戊○○、子○○均各24分之1 。
  (二)兩造及追加被告戊○○、子○○就紀安東之遺產並無不能分
    割之約定，紀安東生前亦未以遺囑禁止繼承人分割遺產。
  (三)馬公市○○段584 之76、584 之77、584 之78地號土地，均
    係紀安東之遺產。
  (四)門牌號碼馬公市○○路31號房屋，自56年起至86年4 月7 日
    止，建物登記謄本均登記紀安東為所有權人。系爭房屋係4
    層樓房，其中1 、2 樓有辦保存登記，3 、4 樓未辦保存登
    記，此未辦保存登記部分經本院前審囑託澎湖縣澎湖地政事
    務所測量結果，3 樓面積為172.06平方公尺，4 樓面積為24
    8.06平方公尺。
  (五)紀安東於74年間，曾向澎湖縣政府承租馬公市○○段262 地
    號土地，並陸續於82、85年間續訂租約。
  (六)門牌號碼馬公市案山里96之18號之建物並未辦理建物所有權
    登記。
五、兩造爭執事項：(一)上訴人庚○○主張馬公市○○路31號房屋
    增建工程款達500 萬元為紀安東應給付庚○○之不當得利債
    務，應列入遺產分割範圍，是否有理?(二)馬公市○○段第26
    2 地號土地之承租權，是否屬紀安東之遺產？(三)門牌號碼馬
    公市案山里96之18號建物（即上述馬公市○○段第262 地號
    土地上之建物）是否為紀安東之遺產？(四)遺產分割之方法如
    何為適當？茲分述如下：
  (一)上訴人庚○○主張馬公市○○路31號房屋增建工程款達500
    萬元為紀安東應給付庚○○之不當得利債務，應列入遺產分
    割範圍，是否有理?
    上訴人庚○○主張其在馬公市○○路31號房屋增建工程款達
    500 萬元屬紀安東不當得利云云，雖舉證人黃長富、洪自強
    為證。經查，證人黃長富證稱：伊係泥水工，庚○○雖於80
    年左右找伊改建上開建物，改裝內部隔間、窗戶、地板、頂
    樓增建等，但是以既有的房屋修改，並非拆掉後重建云云，
    及證人洪自強證稱：伊係裝潢工人，庚○○於80年左右有找
    伊重新裝潢上開建物，改裝天花板、牆壁、地板，並訂做新
    的櫃台、桌椅云云，均僅能證明上訴人庚○○有找證人黃長
    富、洪自強改裝增建系爭房屋，惟尚不能證明係上訴人庚○
    ○所出資增建。此外，上訴人庚○○又不能舉證證明系爭房
    屋增建工程為其所出資興建；參以馬公市○○路31號房屋於
    56年經澎湖縣政府核發（56）澎府建許字第30號建造執照為
    2 層紅磚造房屋，保存登記亦為2 層之房屋，有建造執照及
    建物登記謄本可稽（原審卷(一)第15、102 頁），嗣於64年4
    月4 日增建之使用執照（本院前審卷第68頁）之建築物概要
    中已明確記載系爭584 之76、584 之77、584 之78地號土地
    上之房屋為4 層樓之房屋，並均有標明各樓層之使用面積，
    斯時被繼承人紀安東仍在世（紀安東係於86年4 月7 日死亡
    ），並以紀安東之名義為增建之申請人，是上訴人庚○○主
    張系爭房屋之保存登記僅有1 、2 樓，於80年間係其將2 層
    建物另增建3 、4 樓，與事實不符，應無可採。從而，依上
    說明，上訴人庚○○主張其增建工程款達500 萬元為紀安東
    應給付庚○○之不當得利債務，應列入遺產分割範圍，尚屬
    無據。系爭房屋3 、4 樓既非上訴人庚○○所增建，則其聲
    請鑑定系爭房屋3 、4 樓之價格，因與待證事實無關，故不
    送鑑定，併此敘明。
  (二)馬公市○○段262 地號土地之承租權，是否屬紀安東之遺產
    ？
    查紀安東於85年1 月1 日與澎湖縣政府簽訂之系爭土地租約
    第2 點記載：「租賃期間自民國85年1 月1 日起至民國87年
    12月31日止。租期屆滿時，租賃關係即行消滅，乙方不另通
    知。甲方（即紀安東）如有意續租，應於租期屆滿前一個月
    ，向乙方（即澎湖縣政府）換約續租，逾期未換約，視為無
    意續租……」；第9 點記載：「因繼承移轉租約者，甲方之
    繼承人應於繼承事實發生之日起六個月內向乙方辦理繼承承
    租換訂租約；逾期辦理繼承承租者，甲方之繼承人於繳納違
    反行為時當期約租金六個月之違約金後，乙方同意換訂租約
    」等語（原審卷(二)42頁），是以，依文義上解釋，紀安東與
    澎湖縣政府所訂上開租約效力係至87年12月31日，租期屆滿
    後，租賃關係即行消滅，而紀安東於86年4 月7 日死亡後，
    並無任何繼承人向縣政府表示欲繼承承租，直至88年11月間
    ，被上訴人壬○○始向縣政府表示欲繼續承租該土地，有澎
    湖縣政府94年5 月25日府財產字第0940023882號函可稽（原
    審卷(一)第86頁）。依前述契約條款，紀安東生前與澎湖縣政
    府之租約，自租期屆滿後，租賃關係已歸消滅，壬○○於88
    年12月9 日與縣政府另定之租約，應係另一租約，與紀安東
    生前遺留之權利義務關係無涉，另由澎湖縣政府88年7 月26
    日（88）澎府財產字第43487 號函示內容同此看法（原審卷
    (二)第32頁），亦可徵諸上情。至於壬○○於88年11月間申請
    承租系爭土地之文件上，有繼承承租、繼承系統表等內容，
    此應為行政機關文書之制式記載，並非表示該租約係繼承而
    來，從而，紀安東生前對系爭土地之承租權，在租期屆滿後
    ，已歸消滅，壬○○與澎湖縣政府另定之租約，係另一法律
    關係，故此承租權不屬紀安東之遺產甚明。
  (三)門牌號碼馬公市案山里96之18號建物（即上述馬公市○○段
    262地號土地上之建物）是否為紀安東之遺產？
    被上訴人壬○○主張該建物係其出資興建由其原始取得所有
    權等語，查證人即當時施工之工人洪明德於原審證稱：該建
    物確係壬○○出資請伊建造等語（原審卷(二)第73、74頁），
    且上開建物房屋納稅義務人自申報迄今均為被上訴人壬○○
    ，有澎湖縣稅捐稽徵處函覆在卷可憑（原審卷(二)第34頁），
    足見此部分建物應係壬○○出資建造而原始取得所有權，並
    非紀安東之遺產，堪以認定。上訴人庚○○主張此部分建物
    係紀安東所建造，為紀安東之遺產云云，核無可採。
  (四)遺產分割之方法如何為適當？
  1.按同一順序之繼承人有數人時，按人數平均繼承，但法律另
    有規定者，不在此限，民法第1141條定有明文。又繼承人有
    數人時，在分割遺產前，各繼承人對於遺產全部為公同共有
    ，民法第1151條定有明文。又公同共有物分割之方法，除法
    律另有規定外，應依關於共有物分割之規定，即得依共有人
    協議之方法行之，不能協議決定者，法院得因任何共有人之
    聲請，命為下列之分配：一、以原物分配於各共有人。二、
    變賣共有物，以價金分配於各共有人，以原物為分配時，如
    共有人中，有不能按其應有部分受分配者，得以金錢補償之
    ，民法第830 條第2 項、第830 條亦定有明文。
  2.查兩造對於被繼承人紀安東之遺產分割方式，經多次協商後
    ，仍未能達成協議，茲審酌被上訴人8 人均同意變價分割，
    且渠等應繼分比例合計達6 分之5 ，而兩造人數眾多，倘予
    以原物分割，甚難予使用收益，且將衍生其他糾紛，本院認
    就系爭房地應予變價分割，並將所得價金按被上訴人壬○○
    、辛○○、丑○○○、癸○○均各6 分之1 、被上訴人丙○
    ○、甲○○、丁○○、乙○○、上訴人庚○○、己○○、追
    加被告戊○○、子○○均各24分之1 之應繼分比例予以分配
    較為適當。
六、綜上所述，原審准予變價分割，固無不當，惟原審未將系爭
    房屋中3 、4 樓未保存登記部分列為遺產，自有未當，上訴
    意旨，求予廢棄改判，為有理由，自應由本院將原判決廢棄
    改判；另被上訴人於本院所為訴之追加，請求追加戊○○及
    子○○為被告，遺產分割後所得價金分配，其中原庚○○、
    己○○應繼分均各12分之1 應變更為庚○○、己○○、戊○
    ○、子○○應繼分均各24分之1 等情。查戊○○、子○○等
    2 人亦為紀安東之繼承人，依民法第1148條規定，應承繼紀
    安東財產上之一切權利義務，而為系爭房地之公同共有人，
    且渠等2 人亦未拋棄繼承，被上訴人此部分請求，為有理由
    ，應予准許。
七、據上論結，本件上訴及被上訴人追加之訴均為有理由，依民
    事訴訟法第450 條、第80條之1 、第85條第1 項但書、第46
    3條、第385條第1項前段，判決如主文。
中    華    民    國    97    年    7     月    23    日
                            民事第五庭
                                審判長法官  蔡明宛
                                法      官  魏式璧
                                法      官  曾錦昌
以上正本證明與原本無異。
如對本判決上訴，須於判決送達後20日內向本院提出上訴狀，其
未表明上訴理由者，應於上訴後20日內向本院提出上訴理由書（
均須按他造當事人之人數附繕本）。上訴時應提出委任律師或具
有律師資格之人之委任狀，並依附註條文規定辦理。
中    華    民    國    97    年    7     月    23    日
                                書  記  官  梁美姿
附註：
民事訴訟法第466 條之1 ：
對於第二審判決上訴，上訴人應委任律師為訴訟代理人，但上訴
人或其法定代理人具有律師資格者，不在此限。
上訴人之配偶、三親等內之血親、二親等內之姻親，或上訴人為
法人、中央或地方機關時，其所屬專任人員具有律師資格並經法
院認適當者，亦得為第三審訴訟代理人。
第1 項但書及第2 項情形，應於提起上訴或委任時釋明之。


司法院資訊處製作；財團法人民間司法改革基金會備份。
